臺灣板橋地方法院刑事判決　　　　　　　95年度訴字第2828號
公　訴　人　臺灣板橋地方法院檢察署檢察官
被　　　告　郭芸秀原名乙○○.
選任辯護人　溫惠美律師
上列被告因公共危險案件，經檢察官提起公訴（95年度偵字第19
474 號），本院判決如下：
    主  文
郭芸秀放火燒燬現供人使用之住宅，未遂，處有期徒刑年捌月
。
    事  實
一、郭芸秀於民國94年7 月10日（起訴書誤載為同年月4 日）以
    每月新台幣7,000 元之租金向甲○○承租臺北縣三重市○○
    ○路64巷15號5 樓C 室套房（該棟樓房共有五層，均為甲○
    ○所有，原僅係三樓高之鋼筋水泥結構樓房，嗣再經向上以
    鋼架、鐵皮搭蓋二樓高之建築，且五樓部分復以水泥牆分隔
    成A 室、B 室及C 室三間套房，天花板則以輕鋼架搭蓋），
    供其與其男友黃韋欽共同居住使用，其主觀上應已預見其所
    住之五樓共有三間套房，除其所住之C 室套房外，A 室、B
    室套房亦均有他人居住使用，且其所住套房空間不大，該套
    房內尚置有床鋪、棉被、塑膠衣櫥、衣物等多樣易燃物品或
    傢俱，倘在此狹小之空間內點火燃燒該等易燃物品或傢俱，
    勢將可能釀成延燒整層五樓乃至整棟樓房之嚴重後果，其主
    觀上既已預見如此，竟於95年8 月14日凌晨零時30分許，因
    於飲酒後與黃韋欽發生口角，待黃韋欽離去後，即意圖輕生
    ，在其所住之上開套房內，以其所有之打火機1 個，點燃該
    套房內之棉被及塑膠衣櫥，而容任可能燒燬該整層五樓乃至
    整棟樓房結果之發生。嗣因其放火後，火勢果然延燒至其所
    住之C 室套房，並進而延燒至包含A 室、B 室套房在內之整
    層五樓住宅，致C 室套房內之衣櫥及其內部衣物、床鋪、浴
    室鋁框玻璃門及內部物品、東側窗戶鋁製框架等處燒熔、燒
    失或碳化，天花板亦幾乎完全燒失；B 室套房天花板板材碳
    化、燒失，僅餘輕鋼架骨架，內部物品靠南側處受熱變形；
    A 室套房內上半部亦受煙燻及高溫波及，天花板未完全燒失
    ，牆面及浴室鋁框玻璃門受有煙燻；五樓上方屋頂鋼架、鐵
    皮則受熱泛白、變色（南側較北側嚴重）。惟五樓整層樓房
    雖經延燒，但仍未達喪失其主要效用之程度。其後幸居於A
    室套房之丙○○、B 室套房之丁○○（起訴書誤載為黃東益
    ）等人及時發現而逃出，始免於難。嗣經臺北縣政府消防局
    三重分隊據報，而於同日凌晨零時46分許到場滅火，火勢始
    於同日凌晨1 時7 分許被撲滅，並經警方循線查獲上情。
二、案經臺北縣政府警察局三重分局報告臺灣板橋地方法院檢察
    署檢察官偵查起訴。
    理  由
壹、證據能力方面：
    按「被告以外之人於審判外之言詞或書面陳述，除法律有規
    定者外，不得作為證據」，刑事訴訟法第159 條第1 項定有
    明文，此即學理上所稱「傳聞證據排除法則」。依上開法律
    規定，傳聞證據原則上固無證據能力，但如法律別有規定者
    ，即例外認有證據能力。經查：
  一、本件卷附之亞東紀念醫院於95年11月23日出具之精神鑑定
      報告書所示鑑定意見（參見本院卷第57至58頁），係該醫
      院依本院授權執行鑑定職務所出具之書面鑑定報告，依刑
      事訴訟法第159 條第1 項及同法第208 條第1 項準用同法
      第206 條第1 項之規定，屬於傳聞法則之例外，得作為證
      據。
  二、又被告以外之人於審判外之陳述，雖不符同法第159 條之
      1 至第159 條之4 之規定，但經當事人於審判程式同意作
      為證據，法院審酌該言詞陳述或書面陳述作成時之情況，
      認為適當者，亦得為證據，此則據刑事訴訟法第159 條之
      5 第1 項定有明文。鑒於採用傳聞證據排除法則之重要理
      由之一，係因傳聞證據未經當事人之反詰問予以覈實，若
      當事人願放棄對原供述人之反對詰問時，原則上即可承認
      該傳聞證據之證據能力，而揆諸我國刑事訴訟法第159 條
      之5 之立法理由，除參照前述傳聞證據排除法則之基本法
      理外，亦參考日本刑事訴訟法第326 條之立法例，查日本
      刑事審判實務之運作，有關檢察官及被告均同意作為證據
      之傳聞書面材料或陳述，可直接援引該國刑事訴訟法第32
      6 條作為傳聞例外之法律依據，僅在檢察官與被告不同意
      之情況下，乃須根據其他傳聞例外規定俾以斟酌該等書面
      材料或陳述是否具有證據能力，在當事人間無爭執之案件
      中，傳聞證據基本上均可依據前引規定提出於法院使用。
      職是，我國刑事訴訟法第159 條之5 之適用應可作同上之
      解釋。經查，本件判決後開所示之被告郭芸秀以外之人於
      審判外之陳述（包括書面陳述），固均屬傳聞證據，惟被
      告、辯護人及公訴檢察官就前揭審判外陳述之證據能力，
      先後於本院準備程序及審判期日中均表示同意上開證據資
      料有證據能力。本院審酌上開證據資料製作時之情況，尚
      查無違法不當及證明力明顯過低之瑕疵，亦認為以之作為
      證據應屬適當，故揆諸前開法律規定與說明，爰逕依刑事
      訴訟法第159 條之5 第1 項規定，認前揭證據資料均例外
      有證據能力。
貳、實體方面：
  一、認定事實部分：
    (一)訊據被告郭芸秀對於其於前開時、地放火之事實，均已坦
      承不諱，核與其於警詢、偵查時所供相符，並無矛盾或不
      合常情之處。又前開時、地確遭人放火，並因而延燒至前
      揭五樓所有套房之事實，亦經在場目睹之證人即被害人丙
      ○○、吳黃益於警詢中分別陳明在卷，且前揭五樓之套房
      除C 室套房為被告所承租居住使用外，另A 室、B 室套房
      則分由丙○○、吳黃益所承租居住使用等情，則經上開被
      害人二人及證人即出租人甲○○於警詢時各自證述無訛，
      並有房屋租賃契約書影本3 份在卷可稽（偵查卷第35至43
      頁），此亦為被告於警詢中所是認。嗣經臺北縣政府消防
      局調查本件火災原因後，認定前揭五樓（包含前揭三間套
      房在內）確有上開燃燒狀況，且略認：1.據現場燃燒後之
      狀況，可知C 室套房受燒燬損、碳化情形最為嚴重，且依
      燒燬之情況研判，C 室套房之火流係由南向北延燒，參以
      被告所述，本件起火處所應為C 室套房內南側靠近衣櫥處
      所附近；2.經現場勘查起火處所附近，並未發現危險物品
      、化工原料或容器置放於該處附近，且未發現儲放任何常
      溫下足以自燃之危險物，故可排除上述類似物品引（自）
      燃之可能性；另起火處所附近並未有電源配線經過或使用
      電氣設備之情形，故可排除電氣因素引燃之可能性；此外
      起火處所亦未發現微火源殘留跡證，亦未發現微火源盛裝
      之容器，故本件無直接證據可資佐證因遺留火種（煙蒂等
      ）引燃之可能性；3.綜合上述，排除上述可能引燃之原因
      後，並據被告於警詢中坦認放火之陳述，故本件起火原因
      為人為縱火（以明火點燃）因素引燃之可能性較高等語，
      此有上開消防局於95年8 月29日出具之火災原因調查報告
      書（內含火災現場照片等）1 冊附卷為佐（參見偵查卷第
      69至105 頁）。由上以觀，足見被告確有於前揭現供人使
      用之住宅放火之事實。
    (二)公訴意旨固認：被告所為放火行為，業已燒燬前揭住宅（
      即前揭五樓部分）既遂云云。惟按「刑法第173 條第1 項
      放火燒燬現有人所在之建築物罪，其所謂燒燬，係指火力
      燃燒，喪失物之效用而言，必須其物喪失主要效用，始得
      謂放火既遂」（參見最高法院76年度台上字第8230號判決
      意旨）、「查刑法第173 條第1 項所謂放火燒燬現供人使
      用之住宅，必須房屋構成之重要部分已燒燬，如僅房屋內
      之傢俱、物件燒燬，房屋本身尚未達喪失其效用之程度，
      即不能依該條項論罪，依原判決事實之認定，房屋構成部
      分並未燒燬喪失效用，上訴人放火結果僅燒燬傢俱及物件
      ，應係犯同條第3 項、第1 項放火燒燬現供人使用住宅未
      遂之罪名，原判決論以同條第1 項之既遂罪，自屬違誤」
      （參見最高法院79年度台上字第2656號判決意旨）。是前
      揭住宅已否達燒燬既遂之地步，則不無究明之必要。觀諸
      前揭卷附之火災原因調查報告書所附之現場平面及物品配
      置圖（參見偵查卷第93至95頁），可見前揭五樓內共有三
      間套房，但每間套房彼此間僅以水泥牆壁簡單區隔，其格
      局即如同一建築物內之不同房間，且每間套房內固均有供
      日常生活所用之傢俱、物品及廁所，但對外之聯絡通道，
      仍須共用三間套房外之走廊及一處樓梯，故該三間套房並
      無獨立性可言，自難個別單獨視為一建築物，而應以前揭
      五樓整體，始能作為一建築物，是以被告究竟有無燒燬該
      等建築物（住宅），即應以前揭五樓整體構造有無達到喪
      失其主要效用之程度判斷之，合先敘明。其次，依前揭火
      災原因調查報告書所載，被告放火後之燃燒情形為：C 室
      套房內之衣櫥及其內部衣物、床鋪、浴室鋁框玻璃門及內
      部物品、東側窗戶鋁製框架等處燒熔、燒失或碳化，天花
      板亦幾乎完全燒失；B 室套房天花板板材碳化、燒失，僅
      餘輕鋼架骨架，內部物品靠南側處受熱變形；A 室套房內
      上半部亦受煙燻及高溫波及，天花板未完全燒失，牆面及
      浴室鋁框玻璃門受有煙燻；五樓上方屋頂鋼架、鐵皮則受
      熱泛白、變色（南側較北側嚴重）。由此可知，前揭五樓
      內之三間套房（尤其係C 室套房）雖受有內部各項物品乃
      至天花板燒失、燒熔或碳化之情形，但前揭五樓之結構仍
      有尚未滅失功用之外壁、三間套房彼此區隔之水泥圍牆及
      上方鋼架鐵皮屋頂（前述套房之天花板並非五樓屋頂），
      且五樓地板、樓梯亦未喪失其功能，自仍可遮風擋雨，且
      與外界溝通聯絡，此觀諸前揭火災原因調查報告書所附之
      火災現場照片，更見其明。故該五樓房屋構成部分尚屬完
      整，並未達喪失其主要效用之程度，揆諸上開最高法院判
      決意旨，自難謂已達燒燬既遂，當應屬於燒燬未遂之程度
      。公訴意旨認前揭建築物（住宅）已經燒燬既遂云云，實
      容有誤解。
    (三)辯護人為被告辯稱：被告長年患有憂鬱症，且其於行為當
      時，係因喝酒並與男友吵架，遂生引火自殺念頭，並進而
      縱火，足見被告於行為當時係屬於精神耗弱之狀態，應符
      刑法第19條減輕其刑之要件云云，並提出長庚紀念醫院診
      斷證明書影本、臺北市立中興醫院急診病例影本各1 份為
      證（參見本院卷第42至50頁）。經查，嗣經本院函請亞東
      紀念醫院鑑定被告於行為當時之精神狀況，該醫院經鑑定
      後，函覆略稱：被告之臨床表現有情緒低落、睡眠障礙、
      多次自殺等情況，與其於長庚紀念醫院開立之診斷書所載
      之臨床診斷「憂鬱症」相符。其於酒精之使用上，依其所
      述，有多次大量使用之經驗，但未發生依賴或戒斷情事，
      其診斷為「酒精濫用」，當日因飲酒過量，致發生島狀記
      憶及行為失控等，則屬「複雜酩酊」。按「憂鬱症」及「
      酒精濫用」係屬精神官能症之層次，固可能因情緒之波動
      而影響個人之行為舉止，但不歸屬於不能辨識其行為違法
      或欠缺依其辨識而行為之能力。當日因飲酒量多，而達於
      「複雜酩酊」，行為當時辨識行為違法或依其辨識而行為
      之能力，則有顯著降低，而其飲酒之原因係基於個人之工
      作所需（被告自述當日因上班，已飲用多量酒類），屬故
      意或過失自行招致。綜上所述，被告於行為當時之辨別事
      理能力確有因飲酒達於複雜酩酊而有顯著降低，但其飲酒
      之原因係屬自招等語，此有該醫院於95年11月23日出具之
      精神鑑定報告書1 份在卷可稽（參見本院卷第57至58頁）
      。準此而論，被告於本件行為當時確有飲酒之情事，此有
      酒精濃度測定值1 紙在卷為憑（參見偵查卷第47頁），且
      經上開醫院鑑定結果，固因飲酒過量達於「複雜酩酊」之
      精神障礙狀況，致其辨識行為違法之能力顯著降低，然而
      被告之所以飲酒過量，乃係其自行招致，此經被告於警詢
      及本院審理時所是認，依刑法第19條第3 項規定，仍無因
      此酌減其刑之餘地。故辯護人執此為辯，尚難足取。
    (四)綜上所述，足徵被告所為自白核與事實相符，其所為自白
      應可採信，是以本件事證已臻明確，被告之犯行應堪認定
      。
  二、論罪科刑部分：
    (一)核被告所為，係犯刑法第173 條第3 項、第1 項之放火燒
      燬現供人使用之住宅未遂罪。被告放火燒燬現供人使用之
      住宅而未遂，酌依刑法第25條第2 項規定，按既遂犯之刑
      度減輕其刑。公訴意旨認被告所犯係刑法第173 條第1 項
      之放火燒燬現供人使用之住宅既遂罪，容有誤解。
    (二)本院審酌被告因酒後與其男友發生口角，即率爾為本件縱
      火行為，除直接損及其所住之套房外，更波及同樓層其他
      套房之無辜住戶身家安全，被告所造成之火勢至鉅，如非
      該等住戶及時發現而逃出，消防人員復據報迅速到場撲滅
      火勢得宜，被告所肇生之後果將難以想像，是被告之行為
      所造成之危害甚劇，其所為自應受有相當程度之刑事非難
      ；惟另考量被告於犯後已能坦承縱火之事實，而其放火行
      為固有嚴重不該，但審諸其患有憂鬱症，且於過量飲酒後
      與男友發生口角，因而心情低落，始一時失慮欲縱火自殺
      ，可議之程度應較諸蓄意縱火燒屋者為輕，且因本件縱火
      尚能及時挽救，復未發生人員傷亡之實害結果等一切情狀
      ，酌情量處如主文所示之刑，以資懲儆。又前揭打火機1
      個固係被告所有並供本件犯罪所用之物，此經被告於警詢
      時供明在卷，然該打火機於案發後已不知去向，亦經被告
      於警詢時供明無訛，警方亦因此未能將之扣案，縱無證據
      證明該打火機業已滅失，然為免本件將來確定後執行上之
      困擾，爰不予宣告沒收，附此敘明。
據上論斷，應依刑事訴訟法第299 條第1 項前段，刑法第173 條
第3 項、第1 項、第25條第2 項，判決如主文。
本案經檢察官楊展庚到庭執行職務。
中　　華　　民　　國　　96　　年　　3 　　月　　22　　日
                  刑事第十三庭  審判長法　官  戴嘉清
                                      法  官  林晏鵬
                                      法  官  陳信旗
以上正本證明與原本無異。
如不服本判決，應於送達後10日內向本院提出上訴狀。
　　　　　　　　　　　　　　　　　　　書記官　陳昭綾
中　　華　　民　　國　　95　　年　　3　　月　　26　　日
附錄本判決論罪科刑之法條：
刑法第173 條
    放火燒燬現供人使用之住宅或現有人所在之建築物、礦坑、
    火車、電車或其他供水、陸、空公眾運輸之舟、車、航空機
    者，處無期徒刑或7 年以上有期徒刑。
    失火燒燬前項之物者，處1 年以下有期徒刑、拘役或5 百元
    以下罰金。
    第1 項之未遂犯罰之。
    預備犯第1 項之罪者，處1 年以下有期徒刑、拘役或3 百元
    以下罰金。
